臺灣新北地方法院民事判決
111年度重訴字第114號
原      告  蔡坤玉  
訴訟代理人  金學坪律師
            陳觀民律師
被      告  林榮輝  
訴訟代理人  林裕洋律師
複  代理人  許銘利  
上列當事人間請求清償債務事件，本院於中華民國111年5月10日
言詞辯論終結，判決如下：
    主      文
原告之訴駁回。
訴訟費用由原告負擔。
    事實及理由
一、原告主張：原告於民國99年11月23日與訴外人林榮義（原名
    林東慶）及被告簽訂借貸暨保證契約（下稱系爭契約），由
    原告借款新臺幣（下同）1,100萬元予林榮義，由被告擔任
    保證人，並提供其所有新北市○○區○○段000○000地號土地（
    下稱系爭土地），設定債權額為1,100萬元之普通抵押權(下
    稱系爭抵押權）予原告，原告已於同年12月間將1,100萬元
    給付林榮義。依系爭契約所記載之擔保債權確定期日，期限
    至107年11月22日，借款期限早已屆至，惟林榮義並未清償
    ，原告復於109年3月18日與林榮義在臺灣新北地方法院（下
    稱本院）成立和解，林榮義應給付原告1,368萬9,200元及遲
    延利息，然林榮義迄今仍未清償，且其名下已無財產可供執
    行。按依民法第739條、第746條第3款之規定，主債務人林
    榮義既迄今無力清償積欠原告之前揭債務，被告既擔任林榮
    義之保證人，揆諸前揭規定，自有履行保證責任之清償債務
    義務，原告曾於110年4月22日委由律師發函促請被告依約履
    行保證責任，惟被告迄未履行，原告並向本院聲請調解未果
    。爰依民法第478條清償借款之規定，請求被告返還借款等
    語。並聲明：被告應給付原告1,100萬元，及自107年11月23
    日起至清償日止，按年息百分之5計算之利息。
二、被告則以：綜觀系爭契約之文字内容：「經商洽由義務人林
    榮輝提供詳如土地抵押權設定契約書所示之土地供為擔保」
    、「十一、若發生抵押權標的執行或變賣有不足清償之情事
    ，抵押權人應向主債務人林東慶求償，義務人並無清償不足
    額之義務，即本保證契約的存在僅是為了擔保『主債務人林
    東慶』依“金錢借貸關係”對『蔡坤玉』應負主債務的清償責任
    。」等語可知，被告僅係提供其名下之系爭土地就第三人林
    榮義之消費借貸債務負「有限責任」，屬於「物上保證人」
    ，不屬於民法第739條普通保證之範轉，原告未主張兩造間
    存在普通保證契約，則依舉證責任分配，原告之主張應無理
    由等語，資為抗辯。並聲明：原告之訴駁回。
三、查原告主張之前揭事實，固據提出系爭契約、土地登記第一
    類謄本、本院108年度重訴字第543號和解筆錄、律師函及本
    院板橋簡易庭110年度板司簡調字第1211號調解不成立證明
    書等件影本為證。被告並不爭執其與原告、林榮義（即林東
    慶）簽訂系爭契約，惟否認應負普通保證人之責任，並以前
    詞置辯。茲說明本院之判斷如下：
　㈠按稱普通抵押權者，謂債權人對於債務人或第三人不移轉占
    有而供其債權擔保之不動產，得就該不動產賣得價金優先受
    償之權，民法第860條定有明文。依此規定，提供不動產設
    定抵押契約之第三人即所謂物上保證人，於債務人未清償債
    務時，僅以擔保物即供抵押之不動產為限負「物之有限責任
    」，而保證債務即保證人與債權人約定，於主債務人不履行
    債務時，以其全部財產負「人之無限責任」（民法第739條
    規定參照），並不相同。
　㈡經查，系爭契約內容為：「緣借款人林東慶向蔡坤玉借款新
    台幣1100萬元整，經商洽由義務人林榮輝提供詳如土地抵押
    權設定契的書所示之土地供為擔保，並約定事項如下：…二
    、提供擔保權利種類─所有權。三、擔保償權總金額─新台幣
    1100萬元整。四、擔保債權種類及範園：依據本契約書所載
    之債務。五、擔保債權確定期日：期限至107年11月22日。
    六、債務清償日期：根據債務契約規定之清償日期。七、利
    息（率）：1000萬元部分，按年息百分之七．二％之利率計算
    ，另100百萬元（應係1百萬元之誤）部分，按年息百分之九
    ．六％之利率計算。…十一、若前列各借款清償日期及給付利
    息，借款人未依約清償或給付利息時，其所負之債務視同屆
    期。若發生抵押權標的執行或變賣有不足清償之情事，抵押
    權人應向主債務人林東慶求償，義務人並無清償不足額之義
    務，即本保證契約的存在僅是為擔保『主債務人林東慶』依“
    金錢借貸關係”對『債權人蔡坤玉』應負主債務的清償責任。
    」等語，顯見被告為提供系爭土地為原告設定系爭抵押權之
    物上保證人，僅就系爭土地拍賣所得價金對原告負物的有限
    責任，是原告主張：被告係擔任林榮義（即林東慶）之保證
    人，於林榮義無力清償其積欠原告債務時，有依民法第739
    條、746條第3款規定，負履行保證責任之清償債務義務云云
    ，並非可採。
　㈢原告復引用最高法院110年度台上字第2207號判決內容，即：
    「物上保證人與保證人在責任本質及成立基礎上雖未盡相同
    ，然物上保證人以自己所有之物，為債務人設定擔保，其法
    律上地位與保證人無異，對擔保主債務之履行而言，均係以
    自己之財產清償主債務人之債務。」而主張：被告抗辯：伊
    僅係提供其名下之系爭土地就第三人林榮義之消費借貸債務
    負有限責任，屬於物上保證人，不屬於民法第739條普通保
    證之範疇一節，為不可採云云。惟查，上開最高法院判決意
    旨係在闡釋：擔保物權與保證相同，亦具有從屬性，「故於
    債權人長期不實行其抵押權，而涉及民法第880條規定之適
    用時，其請求權時效是否消滅，應得類推適用同法第747條
    規定，即僅以債權人向主債務人請求履行，及為其他中斷時
    效之行為，對於物上保證人始生效力。倘債權人未向主債務
    人為中斷時效之行為，而僅債務人為承認者，對於物上保證
    人不生效力。」而已，此觀上開最高法院判決全文甚明，該
    判決並非認於債務人不履行其債務時，物上保證人應負普通
    保證人之責任，故原告上開主張亦非有據。
四、從而，原告主張被告應負普通保證之保證人責任，而依民法
    第478條之規定，請求被告給付1,100萬元，及自107年11月2
    3日起至清償日止，按年息百分之5計算之利息，為無理由，
    應予駁回。
五、結論：原告之訴為無理由，依民事訴訟法第78條，判決如主
    文。
中　　華　　民　　國　　111 　年　　5 　　月　　24　　日
                  民事第五庭    法　官　高文淵
上列正本係照原本作成
如對本判決上訴，須於判決送達後20日內向本院提出上訴狀
中　　華　　民　　國　　111 　年　　5 　　月　　24　　日
                                書記官  廖美紅